ACORDAO-COMPLETO-2316661

ACÓRDÃO 8931/2020 ATA 29/2020 - SEGUNDA CÂMARA

VISTOS, relatados e discutidos estes autos de Recurso de Reconsideração interposto pelo Sr. Manoel Custódio de Oliveira, ex-prefeito de Machados/PE, contra o Acórdão 7238/2017-TCU-Segunda Câmara, de Relatoria do Ministro-Substituto Marcos Bemquerer Costa, que julgou suas contas irregulares, condenando-o em débito;
ACORDAM os Ministros do Tribunal de Contas da União, reunidos em sessão do 2ª Câmara, diante das razões expostas pelo relator, com fundamento nos arts. 32, inciso I, 33 da Lei 8.443/1992, e nos arts. 285 do Regimento Interno, em:
9.1. conhecer do recurso interposto e, no mérito, negar-lhe provimento;
9.2. dar ciência deste acórdão ao recorrente e aos demais interessados.

Recurso de reconsideração interposto por Manoel Custódio de Oliveira (peça 25) contra o Acórdão nº 7.238/2017-TCU-2ª Câmara (peça 16), de Relatoria do Exm. Ministro Marcos Bemquerer.

Segunda Câmara

Município de Machados/PE.

3. Interessados/Responsáveis/Recorrentes:
3.1. Interessado: Ministério da Integração Nacional (extinto).
3.2. Responsável: Manoel Custódio de Oliveira (XXX.331.604-XX).
3.3. Recorrente: Manoel Custódio de Oliveira (XXX.331.604-XX).

Ana Arraes (Presidente).

13.1. Ministros presentes: Ana Arraes (Presidente), Augusto Nardes, Aroldo Cedraz (Relator) e Raimundo Carreiro.
13.2. Ministra que alegou impedimento na Sessão: Ana Arraes (Presidente).
13.3. Ministros-Substitutos presentes: Marcos Bemquerer Costa e André Luís de Carvalho.

AROLDO CEDRAZ

Ministro-Substituto Marcos Bemquerer Costa.

Transcrevo, a seguir, instrução elaborada pela Secretaria de Recursos deste Tribunal (peça 40) , que contou com a anuência do Diretor e do Secretário da unidade responsável (peças 41 e 42) :
"INTRODUÇÃO
Trata-se de recurso de reconsideração interposto por Manoel Custódio de Oliveira (peça 25) contra o Acórdão 7238/2017-TCU-Segunda Câmara (peça 16) , de Relatoria do Exm. Ministro Marcos Bemquerer.
1.1 A deliberação recorrida apresenta o seguinte teor:
VISTOS, relatados e discutidos estes autos referentes à Tomada de Contas Especial instaurada pelo Ministério da Integração Nacional - MI em face da inexecução parcial do Convênio 375/1999, celebrado com o Município de Machados/PE com vistas à construção de sistema simplificado de abastecimento de água em diversas localidades.
ACORDAM os Ministros do Tribunal de Contas da União, reunidos em sessão da 2ª Câmara, ante as razões expostas pelo Relator, em:
9.1. julgar irregulares as contas do Sr. Manoel Custódio de Oliveira, com fundamento nos arts. 1º, inciso I, 16, inciso III, alínea c, da Lei 8.443/1992;
9.2. condenar o Sr. Manoel Custódio de Oliveira ao pagamento da quantia de R$ 45.952,71 (quarenta e cinco mil, novecentos e cinquenta e dois reais e setenta e um centavos) , com a fixação do prazo de quinze dias, a contar da notificação, para que comprove, perante o Tribunal (art. 214, inciso III, alínea a, do Regimento Interno) , o recolhimento da dívida aos cofres do Tesouro Nacional, atualizada monetariamente e acrescida de juros de mora desde 22/03/2000 até a data do recolhimento, na forma prevista na legislação em vigor;
9.3. autorizar, caso requerido, nos termos do art. 26 da Lei 8.443/1992 c/c o art. 217 do Regimento Interno/TCU, o parcelamento da dívida em até 36 (trinta e seis) parcelas mensais e sucessivas, sobre as quais incidirão os correspondentes acréscimos legais (débito: atualização monetária e juros de mora) , esclarecendo ao responsável que a falta de pagamento de qualquer parcela importará no vencimento antecipado do saldo devedor, sem prejuízo das demais medidas legais;
9.4. autorizar, desde logo, nos termos do art. 28, inciso II, da Lei 8.443/1992, a cobrança judicial da dívida, caso não atendida a notificação;
9.5. encaminhar cópia desta Deliberação, bem como do Relatório e do Voto que a fundamentam ao Procurador-Chefe da Procuradoria da República no Estado de Pernambuco, nos termos do § 3º do art. 16 da Lei 8.443/1992 c/c o § 7º do art. 209 do Regimento Interno do TCU, para adoção das medidas que entender cabíveis.
HISTÓRICO
Cuida-se tomada de contas especial instaurada pelo Ministério da Integração Nacional (MI) em face do Sr. Manoel Custódio de Oliveira, ex-prefeito (gestões 1997/2000 e 2001/2004) , em razão da inexecução parcial do Convênio 375/1999 (peça 1, p. 98) , celebrado com o Município de Machados/PE, em 31/12/1999, com vistas à construção de sistema simplificado de abastecimento de água em diversas localidades (peças 1-2) .
Para a execução do ajuste, orçado em R$ 73.500,00, foi pactuada a participação da União com o montante de R$ 70.000,00 e a contrapartida do Município no valor de R$ 3.500,00 (peça 1, p. 98) . A quantia a cargo da concedente foi integralmente transferida ao convenente por meio da ordem bancária 2000OB000673, de 22/03/2000 (peça 1, p. 130) . O prazo de execução do ajuste foi originalmente fixado em 120 dias a contar da data da liberação dos recursos, com prazo de 60 dias para apresentação da prestação de contas final, a qual foi efetivamente entregue em 04/05/2001 (peça 1, p. 162-222) .
Considerando que o prefeito executou apenas parcialmente o objeto avençado, por meio do Acórdão 7238/2017-TCU-Segunda Câmara (peça 16) , foram julgadas irregulares suas contas.
Examina-se, nesta oportunidade, o recurso de reconsideração interposto por Manoel Custódio de Oliveira (peça 25) contra o citado julgado.
EXAME DE ADMISSIBILIDADE 
O recurso preenche os requisitos de admissibilidade, conforme exigência do art. 33 da Lei 8.443/1992 (Lei Orgânica do TCU) . Refere-se, ainda, a responsável legitimado e meio recursal adequado para impugnar o Acórdão 7238/2017-TCU-Segunda Câmara.
Dessa forma, ratificam-se as propostas de conhecimento do recurso, com efeito suspensivo, formuladas nos exames de peças 30-31, acolhidas pelo Relator, Exm. Ministro Aroldo Cedraz de Oliveira, conforme Despacho de peça 33.
EXAME DE MÉRITO
Delimitação do recurso
	Nos recursos trazidos, será necessário verificar, em síntese, se:
1.1. Preliminarmente
	a) houve prescrição.
1.2. No mérito
	a) foi cumprido o objeto, de forma regular e legítima.
PRELIMINARES
Da prescrição
Embora não tenham sido trazidos nas razões recursais argumentos atinentes à prescrição, por se tratar de matéria de ordem pública, tal instituto requer análise ex officio. Nessa lógica há diversos julgados, conforme excertos abaixo.
A ocorrência da prescrição da pretensão punitiva do TCU deve ser aferida, independentemente de alegação da parte, em cada processo em que haja intenção de aplicação das sanções previstas na Lei 8.443/1992. (Acórdão 2058/2017-TCU-Primeira Câmara, de relatoria do Exm. Ministro Augusto Sherman) 
A análise de ocorrência da prescrição da pretensão punitiva do TCU deve ser feita em todos os processos pendentes de apreciação de recurso, mesmo que o recurso venha a não ser conhecido, inclusive o recurso de revisão, por se tratar de matéria de ordem pública. (Acórdão 993/2017-TCU-Plenário, de relatoria do Exm. Ministro Augusto Nardes) 
Portanto, independentemente de argumentação em sede recursal, por ser tema de interesse público, deve-se examinar o instituto da prescrição no processo.
Análise
Inicialmente é oportuno registrar que a pretensão punitiva do TCU se subordina ao prazo geral de prescrição de 10 anos estipulado no art. 205 da Lei 10.406/2002 (Código Civil) , cuja contagem se inicia na data de ocorrência da irregularidade sancionada e se interrompe, uma única vez, na data do ato que ordenar a citação, a audiência ou a oitiva da parte, nos termos do art. 202, inciso I, do mesmo diploma legal. 
Relativamente ao débito, o entendimento jurisprudencial pacífico é de que não têm caráter punitivo, possuindo, essencialmente, natureza jurídica de reparação civil pelo prejuízo causado ao erário, não sendo alcançada pelo instituto da prescrição. Portanto, são imprescritíveis, por força do art. 37, § 5º, da Constituição Federal de 1988 e da Súmula TCU 282. Nesse diapasão:
A tese fixada pelo STF no RE 669.069 (Repercussão Geral 666) , que trata da incidência da prescrição nos débitos com a União decorrentes de ilícitos civis (prazo prescricional de cinco anos) , não alcança prejuízos que decorram de ilícitos administrativos, como a não comprovação da regular gestão de recursos públicos, que são imprescritíveis. (Acórdão 11228/2017-TCU-Primeira Câmara, relator Ministro Benjamin Zymler) 
A condenação em débito em processo de tomada de contas especial não tem caráter punitivo, possuindo, essencialmente, natureza jurídica de reparação civil pelo prejuízo causado ao erário, não sendo alcançada pelo instituto da prescrição da pretensão punitiva. (Acórdão 4214/2017-TCU-Primeira Câmara, relator Ministro Benjamin Zymler) 
O reconhecimento da prescrição da pretensão punitiva não implica o afastamento do débito, porquanto as ações de ressarcimento movidas pelo Estado contra os agentes causadores de danos ao erário são imprescritíveis, nos termos do art. 37, § 5º, da Constituição Federal e da Súmula TCU 282. (Acórdão 76/2017-TCU-Plenário, relatora Ministra Ana Arraes) 
Súmula TCU 282: As ações de ressarcimento movidas pelo Estado contra os agentes causadores de danos ao erário são imprescritíveis. (Acórdão 2166/2012-TCU-Plenário, relatora Ministra Ana Arraes) 
Portanto, in casu, não há de se falar em prescrição, pois se trata apenas de condenação em débito.
MÉRITO
Da regularidade das contas
Defendendo a regularidade das contas apresentadas, bem como a legitimidade e a economia de seus atos e ainda sua irresponsabilidade perante os atos a ele imputados, o recorrente traz os seguintes argumentos em sede recursal:
	a) que executou as obras apontadas como não realizadas no relatório de inspeção técnica. Assim, houve a construção de poços nos sítios Machadinho (em substituição ao sítio Tavares) , Pedra Fina, Siqueira e Bom Destino. Para tanto, anexa declarações de moradores e imagens; e
	b) que no período de vistoria do objeto não houve intimação para acompanhamento das diligências que serviram de fundamento para a rejeição das contas, razão pela qual houve a violação ao art. 41 da Lei 9.784, de 1999.
	Análise
Preliminarmente, é oportuno rememorar alguns pontos-chaves. O objeto em discussão são sistemas simplificados de abastecimento de água em diversas localidades da municipalidade de Machados/PE. A prestação de contas do acordo foi apresentada em 04/05/2001 (peça 1, p. 162-222) .
No mesmo ano, em 07/12/2001, houve vistoria realizada pela Caixa Econômica Federal, sendo declarado que apenas 34,35% do objeto tinha sido executado (peça 1, p. 238-242) . Na ocasião, houve ciência desse entendimento, conforme notificação (peça 1, p. 248 e 254) , e apresentação de defesa (peça 1, p. 256-258) . 
Posteriormente, ocorreu outra fiscalização, agora por parte da CGU, que inspecionou in loco as construções em 12 a 16/07/2004 (peça 1, p. 272-284) . Os trabalhos de fiscalização tiveram origem no 11º Sorteio do Projeto de Fiscalização a partir de sorteios públicos. Na ocasião foram destacadas diversas impropriedades:
a) não exigência de comprovação de regularidade fiscal e qualificação técnica em instrumentos convocatórios de licitações;
b) aceitação de propostas baseadas em orçamentos não assinados por profissional legalmente habilitado;
c) ausência de anotação de responsabilidade técnica das obras;
d) inexistência de fiscalização das obras, com realização de pagamentos sem os respectivos boletins de medição;
e) não retenção de contribuições previdenciárias nos pagamentos efetuados;
f) ausência de licenciamento ambiental para construção e operação do empreendimento;
g) falta de notificação a partidos políticos, aos sindicatos e demais entidades.
Por fim, ratificou-se a análise nos Pareceres Técnicos 105/2005, de 13/07/2005 (peça 1, p. 262-266) , 011/2011, de 19/10/2011 (peças 1, p. 396 e 2, p. 6) e Financeiro 325/2012, de 24/10/2012 (peça 2, p. 234-240) .
Portanto, há nos autos diversos relatórios técnicos, tanto no concedente quanto de órgãos de fiscalização, que apontam confirmar as irregularidades apontadas, especialmente de inexecução integral do objeto, a despeito da utilização dos recursos repassados.
Nesse sentido, é útil apresentar julgados desta Corte de Contas que destacam os requisitos de constituição e validade (competência, forma, finalidade, motivo e objeto) e os atributos (imperatividade, autoexecutoriedade e presunção de legalidade e legitimidade) dos relatórios técnicos de fiscalização apresentados.
Os relatórios de fiscalização de concedente de transferências voluntárias, enquanto não houver decisão administrativa ou judicial em sentido contrário, produzem os efeitos para os quais foram constituídos, pois são atos administrativos, e como tais, observados os requisitos de constituição e validade (competência, forma, finalidade, motivo e objeto) , gozam de seus atributos (imperatividade, autoexecutoriedade e presunção de legalidade e legitimidade) . (Acórdão 554/2018-TCU-Segunda Câmara, relator Ministro Aroldo Cedraz) 
Os relatórios de vistoria in loco dos órgãos repassadores contam com presunção de veracidade e legitimidade, a qual só pode ser descaracterizada mediante a apresentação de prova robusta em contrário. (Acórdão 3760/2017-TCU-Segunda Câmara, relator Ministro Aroldo Cedraz) 
É conferido respaldo probatório aos relatórios de vistoria emitidos por órgão concedente, no exercício do seu dever de acompanhar e fiscalizar a aplicação de recursos transferidos mediante convênio. (Acórdão 2188/2013-TCU-Segunda Câmara, relatora Ministra Ana Arraes) 
Assim, em regra, tais documentos de fiscalização detêm de força probatória iures tantum (relativa) , invertendo o ônus da prova. Dessa forma, ante a ausência de documentos comprobatórios em sentido contrário, as opiniões técnico-jurídicas contidas nos relatórios de inspeções de fiscalizações se mantêm presumidamente válidas, legais e legítimas.
Relativamente às imagens e declarações apresentadas em anexo às razões recursais interpostas, frisa-se que, meras afirmações e/ou imagens, sem os respectivos documentos legais comprobatórios do nexo causal entre as despesas realizadas para construção/aquisição e os recursos federais transferidos/recebidos não têm o condão de permitir a identificação da origem dos recursos aplicados. Nesse diapasão há diversos julgados desta Corte de Contas:
Declarações de terceiros, isoladamente, não são suficientes para comprovar a regular aplicação dos recursos federais transferidos por meio de convênio, possuem baixa força probatória e provam somente a existência da declaração, mas não o fato declarado, competindo ao interessado demonstrar a veracidade do alegado. (Acórdão 5407/2016-TCU-Segunda Câmara, relator Ministro Raimundo Carreiro) 
Declarações de terceiros, fotos e informações sobre a regularização da obra não são elementos que permitem a identificação da origem dos recursos aplicados nem o necessário nexo causal entre as despesas realizadas e os recursos federais transferidos pelo convênio, ainda que se prestem a comprovar a realização do objeto. (Acórdão 8938/2015-TCU-Segunda Câmara, relator Ministro André de Carvalho) 
A apresentação de fotografias e declarações, desacompanhadas de provas mais consistentes, é insuficiente para comprovar a regularidade da aplicação dos recursos públicos transferidos por meio de convênio, porque, embora possam, eventualmente, demonstrar a realização do objeto, não revelam, efetivamente, a origem dos recursos aplicados. (Acórdão 3882/2014-TCU-Segunda Câmara, relatora Ministra Ana Arraes) 
Fotos e declarações possuem restrito valor probatório, não constituindo, por si só, prova suficiente do estabelecimento de vínculo entre a execução do objeto e os recursos transferidos com a finalidade específica. (Acórdão 1624/2008-TCU-Segunda Câmara, relator Ministro Raimundo Carreiro) 
No tocante a ausência de intimação ao convenente para fins de acompanhamento das fiscalizações, primeiramente cabe considerações acerca da observância ou não da Lei 9.784/1999 no âmbito do TCU.
O Tribunal de Contas da União possui jurisdição e competências próprias, definidas diretamente pela Constituição Federal de 1988. A regulação de tais poderes-deveres é feita por meio de sua Lei Orgânica (Lei 8.443/1992) e seu Regimento Interno. As normas processuais delineadas na Lei 9.784/1999 se aplicam apenas de forma subsidiária ao TCU, por força do art. 298 do RI/TCU. Portanto, não é cabível a aplicação da referida lei sobre matérias regulamentas pelas normas processuais do TCU.
Tendo em vista o período de celebração do ajuste, em 31/12/1999 (peças 1-2) , juntamente com as cláusulas do termo de convênio (peça 1, p. 98) , o normativo regulamentador era a Instrução Normativa STN 1/1997, que vigeu até 05/2008. Em ambos os documentos reguladores, há poderes conferidos à concedente para acessar toda a documentação, dependências e locais do projeto, sem ressalva quanto a necessidade de participação do convenente.
Dito isto, de sorte, é possível verificar nos documentos de inspeção (peças 1, p. 238-242 e 272-284) que visitas foram realizadas, respectivamente, em 7/12/2001 e no período de 12 a 16/7/2004, com acompanhamento de pessoas relacionadas ao empreendimento, inclusive por responsável da empresa encarregada. Ou seja, no período da gestão do responsável (2001 a 2004) , houve registro de notificações feitas à Prefeitura para fins de manifestação das irregularidades apuradas, isto é, oportunidade de esclarecimentos para fins de consideração na análise e conclusão dos fatos, conforme excerto do Relatório de Fiscalização n° 192 que ora transcreve-se:
Manifestação do Prefeito:
Foi encaminhado ao Sr. Prefeito Municipal de Machados/PE, por meio do. Oficio. 17736/2004/GAB/CGUPE, de 23/07/2004, informativo contendo as constatações relevantes referentes aos exames realizados naquele Município, no período de 12 a 16/07/2004, indicando o prazo de cinco dias para apresentação de justificativas ou esclarecimentos preliminares julgados pertinentes, findo o qual, não houve resposta por parte da Prefeitura. (peça 1, p. 276) 
Ademais, independentemente disso, eventuais irregularidades no âmbito interno do processo de Tomada de Contas Especiais podem ser sanadas em sua fase externa, real etapa do contraditório e ampla defesa. Nesse diapasão há diversos julgados recentes deste Tribunal.
Não há prejuízo ao exercício do contraditório e da ampla defesa em razão da ausência de oportunidade de defesa na fase interna de tomada de contas especial, pois nessa etapa, em que se coletam evidências para fins de apuração dos fatos e das responsabilidades, não há uma relação processual constituída. A garantia ao direito de defesa ocorre na fase externa, com o chamamento do responsável aos autos, a partir da sua citação válida. (Acórdão 2016/2018-TCU-Segunda Câmara, relator Ministro Aroldo Cedraz) 
A ausência de notificação do responsável na fase interna do processo de tomada de contas especial não implica vício, porquanto a fase interna constitui procedimento inquisitório de coleta de provas, assemelhado ao inquérito policial, e a fase externa, que se inicia com a autuação do processo no TCU, é que garante o direito à ampla defesa e ao contraditório. (Acórdão 653/2017-TCU-Segunda Câmara, relator Ministro Augusto Nardes) 
Não há prejuízo ao exercício do contraditório e da ampla defesa em razão do não chamamento do responsável aos autos na fase interna da tomada de contas especial, pois nessa etapa, em que se coletam evidências para fins de apuração dos fatos e das responsabilidades, não há uma relação processual constituída. A garantia ao direito de defesa ocorre na fase externa, com a citação válida do responsável. (Acórdão 4938/2016-TCU-Primeira Câmara, relator Ministro Bruno Dantas) 
No processo de tomada de contas especiais, a instauração do contraditório, para fins de condenação por parte do TCU, ocorre na fase externa, por meio da regular citação pelo Tribunal, sendo irrelevante a ocorrência ou não de notificação anterior pelo órgão concedente. (Acórdão 1522/2016-TCU-Plenário, relator Ministro Benjamin Zymler) 
De outra forma, mesmo que houvesse alguma irregularidade na fiscalização do objeto, tais atos e respectivas justificações seriam considerados nas oportunidades de contraditório e ampla defesa oportunizadas na fase externa da TCE, por meio de citação e/ou audiência, conforme o caso.
Diante do exposto, entende-se pelo não provimento das razões recursais trazidas.
CONCLUSÃO
Em face da análise das razões recursais apresentadas, concluiu-se que:
	a) ocorreu a prescrição da pretensão punitiva do TCU (sanções, multas, etc.) . O prazo final para a prestação de contas expirou em 2011, tendo a ordem para a citação ocorrido em 2017, ou seja, após do prazo decenal. Relativamente ao débito apurado, este não possui caráter punitivo, possuindo, essencialmente, natureza jurídica de reparação civil pelo prejuízo causado ao erário, não sendo alcançada pelo instituto da prescrição. Portanto, são imprescritíveis, por força do art. 37, § 5º, da Constituição Federal de 1988 e da Súmula TCU 282;
	b) não há documentação comprobatória da execução regular e legítima da parte impugnada do objeto. Face a ausência de documentos sentido contrário, as opiniões técnico-jurídicas contidas nos relatórios de inspeções de fiscalizações se mantêm presumidamente válidas, legais e legítimas;
	c) não obstante a apresentação de fotos a favor da execução do objeto pactuado, a ausência de documentação legal comprobatória hábil não permite estabelecer o necessário nexo causal entre as despesas realizadas e os recursos federais transferidos pelo convênio; e
	d) embora recomendável, não há prejuízo ao exercício do contraditório e da ampla defesa em razão do não chamamento do responsável aos autos na fase interna da tomada de contas especial, pois nessa etapa, em que se coletam evidências para fins de apuração dos fatos e das responsabilidades, não há uma relação processual constituída. A garantia ao direito de defesa ocorre na fase externa, com a citação válida do responsável.
V - PROPOSTA DE ENCAMINHAMENTO
Ante o exposto, submetem-se os autos à consideração superior, propondo-se:
 	I - conhecer do recurso de reconsideração interposto por Manoel Custódio de Oliveira contra o Acórdão 7238/2017-TCU-Segunda Câmara, e, no mérito, negar-lhe provimento.
	II - 	dar ciência da deliberação aos recorrentes, aos órgãos/entidades interessados e à Procuradoria da República no Estado de Pernambuco [cf. item 9.5 do acórdão recorrido]."
2.	Em seu parecer (peça 43) , o MPTCU se manifestou favorável ao encaminhamento proposto pela Serur nos seguintes termos:
"Trata-se de recurso de reconsideração interposto por Manoel Custódio de Oliveira (peça 25) , ex-Prefeito de Machados - PE (gestões 1997-2000 e 2001-2004) , contra o Acórdão 7238/2017-TCU-Segunda Câmara (peça 16) .
Os argumentos apresentados pelo recorrente foram analisados pela Secretaria de Recursos deste Tribunal (Serur) (peças 40-42) . Em pareceres uniformes, a unidade técnica propõe conhecer do recurso interposto para, no mérito, negar-lhe provimento.
De minha parte, manifesto-me de acordo com o encaminhamento proposto.
O Convênio 375/1999 (Siafi 388.386) tinha por objeto a construção de sistema simplificado de abastecimento de água em seis localidades do município de Machados - PE (Machadinho, Tavares, Laranjeiras, Bom Destino, Pedra Fina e Santa Luzia - peça 1, p. 6-22) . Os recursos previstos para implementação do objeto foram orçados em R$ 73.500,00, sendo R$ 70.000,00 em recursos federais (peça 1, p. 98) . O valor foi integralmente repassado ao município conforme ordem bancária de 22/3/2000 (peça 1, p. 130) . A prestação de contas final foi entregue em 4/5/2001 (peça 1, p. 162-206) .
Conforme consta do voto condutor do acórdão recorrido (peça 17) , a irregularidade nas contas e a imputação de débito decorreram da execução parcial da avença. Segundo relatório de vistoria emitido pela Caixa Econômica Federal em 7/12/2001, apenas 34,35% da execução física restou comprovada (peça 1, p. 238-244) , tendo sido identificadas as seguintes irregularidades:
Quadro 1 - Irregularidades apontadas em relatório de vistoria da Caixa Econômica Federal
	Sítio Santa Luzia
	O poço perfurado não obedece às especificações técnicas.

	Sítio dos Tavares
	Não cumprimento de nenhuma etapa.

	Sítio Bom Destino
	Não foi apresentado teste de vazão e análise físico-química do poço

	Sítios Machadinho, Laranjeira e Pedra Fina
	Execução dos serviços de locação/estudo geofísico e perfuração dos poços, mas sem vazão suficiente

 (1) Peça 1, p. 238-244
O recorrente junta fotografias e indica moradores que poderiam atestar a execução dos serviços. Alega que algumas mudanças foram necessárias quando da execução (substituição do poço do Sítio Tavares por poço no Sítio Machadinho, perfuração no Sítio Siqueira em reforço ao poço de Pedra Fina) e que o teste de vazão deveria ter sido solicitado ao município. Argumenta ainda que os poços deveriam ser vistoriados com a presença do interessado (peça 25) .
Entendo, como fez a Serur, que as alegações do ex-prefeito não têm o condão de afastar as irregularidades que lhe são imputadas, já que os documentos juntados são insuficientes para comprovar a regularidade da execução física da avença.
As fotografias, desacompanhadas de outras evidências documentais, têm reduzido valor probatório e não permitem estabelecer o nexo com o ajuste em exame, tampouco infirmar as conclusões do relatório de vistoria da Caixa Econômica Federal. Ressalte-se que, como destacado pela unidade técnica, o relatório de visita in loco tem presunção de veracidade, só podendo ser descaracterizado mediante a apresentação de prova robusta em contrário, o que não ocorreu no caso em exame.
Convém lembrar, ainda, que a visita realizada pelos técnicos da Caixa Econômica Federal em 2001 foi acompanhada por pessoas indicadas pelo município (peça 1, p. 238-244) . Além disso, o ex-prefeito foi notificado das pendências em 2004 (peça 1, p. 248 e 254) , tendo inclusive apresentado defesa (peça 1, p. 256-258) . Não obstante, seus argumentos não foram acatados pelo concedente, que ratificou os pareceres anteriores (peças 1, p. 396 e 2, p. 6 e 234-240) . 
Diante do exposto, este membro do Ministério Público de Contas manifesta-se de acordo com o encaminhamento sugerido pela unidade técnica (peças 40-42) , no sentido de conhecer do recurso para, no mérito, negar-lhe provimento."
	É o Relatório.

Rodrigo Rangel Maranhão (22372/OAB-PE) representando Manoel Custódio de Oliveira.

Procurador Sergio Ricardo Costa Caribé.

TOMADA DE CONTAS ESPECIAL. CONVÊNIO 375/1999. SISTEMA DE ABASTECIMENTO DE ÁGUA. INEXECUÇÃO PARCIAL DO OBJETO. CONTAS JULGADAS IRREGULARES. DÉBITO. PRESCRIÇÃO DA PRETENSÃO PUNITIVA. RECURSO DE RECONSIDERAÇÃO. CONHECIMENTO. IMPRESCRITIBILIDADE DO DÉBITO, QUE POSSUI NATUREZA DE REPARAÇÃO CIVIL (ART. 37, § 5º, DA CF/1988 E SÚMULA TCU 282). FALTA DE COMPROVAÇÃO DA EXECUÇÃO DAS PARTES IMPUGNADAS DO OBJETO. MERAS DECLARAÇÕES E/OU FOTOS DESACOMPANHADAS DE DOCUMENTAÇÃO COMPROBATÓRIA RESPECTIVA POSSUEM FRACA E INSUFICIENTE FORÇA PROBATÓRIA. AUSÊNCIA DE PARTICIPAÇÃO DO RESPONSÁVEL NA FASE INTERNA NÃO ACARRETA EM PREJUÍZO DO CONTRADITÓRIO E AMPLA DEFESA, QUE É GARANTIDO NA FASE EXTERNA, POR MEIO DA CITAÇÃO VÁLIDA. NEGAR PROVIMENTO.

TOMADA DE CONTAS ESPECIAL (TCE)

Secretaria de Recursos (Serur); Secretaria de Controle Externo de Tomada de Contas Especial (SecexTCE).

Trago à apreciação deste Colegiado o Recurso de Reconsideração interposto no âmbito da tomada de contas especial instaurada pelo extinto Ministério da Integração Nacional (MI) , atual Ministério de Desenvolvimento Regional (MDR) , em face do Sr. Manoel Custódio de Oliveira, ex-prefeito (gestões 1997/2000 e 2001/2004) , em razão da inexecução parcial do Convênio 375/1999, celebrado com o Município de Machados/PE, em 31/12/1999, com vistas à construção de sistema simplificado de abastecimento de água em diversas localidades.
2.	Para a execução do convênio, a União se comprometeu com o montante de R$ 70.000,00, que foi integralmente transferido ao convenente por meio da ordem bancária 2000OB000673, de 22/03/2000.
3.	Tendo em vista a execução parcial do objeto pactuado, o responsável teve suas contas julgadas irregulares por meio do Acórdão 7238/2017-TCU-Segunda Câmara, Mininstro-Substituto Marcos Bemquerer, além de condená-lo em débito pela quantia de R$ 45.952,71.
4.	Irresignado, o responsável interpôs o presente Recurso de Reconsideração, o qual busca apresentar que haveria cumprido com o objeto do convênio e requereu, ao final, a anulação do acórdão condenatório e a volta do presente processo para nova instrução processual.
5.	Ratifico o despacho contido à peça 33, no qual conheci os presentes recursos, porquanto preencheram os requisitos de admissibilidade previstos nos arts. 32, inciso I, e 33 da Lei 8.443/1992, suspendendo-se os efeitos dos itens 9.1, 9.2 e 9.4 do acórdão combatido em relação ao recorrente.
6.	Os autos foram encaminhados para instrução na Secretaria de Recursos (Serur) , que analisou detidamente os argumentos apresentados pelo recorrente e considerou não existir elementos para desconstituir a deliberação recorrida, motivo pelo qual propôs o conhecimento do recurso, negando-lhe o provimento.
7.	Acolho o parecer elaborado pela Serur, transcrito no Relatório precedente, que teve a anuência do MPTCU. Ao examinar os documentos, a unidade técnica afastou com propriedade cada um dos argumentos apresentados pelos recorrentes, o qual incorporo seus fundamentos às minhas razões de decidir, sem prejuízo de tecer as seguintes considerações.
8.	No mérito, as alegações apresentadas em sede recursal não são suficientes para afastar as irregularidades apuradas nos autos, visto que os argumentos e as imagens acostadas não são capazes de comprovar a execução do objeto avençado.
9.	Conforme bem pontuado pela Serur, os relatórios de fiscalização elaborados pela Caixa Econômica Federal e pela Controladoria Geral da União apontam para inexecução do objeto pactuado, a despeito da utilização dos recursos repassados. Ressalta-se que os relatórios de fiscalização da concedente contam com a presunção de veracidade e legitimidade, impondo, a quem busca descaracterizá-la, a apresentação de provas robustas em contrário.
10.	Não é o que ocorre com as fotos anexadas na defesa do recorrente. Ademais, conveniente recordar que este Tribunal de Contas possui entendimento de que as imagens e as declarações de terceiros possuem restrito valor probatório e não constituem, isoladamente, prova suficiente para estabelecer o liame entre a execução do objeto e os recursos transferidos para o convênio.
11.	Tampouco socorre o recorrente a alegação de que a vistoria dos poços deveria ter ocorrido com a presença do interessado ou alguém por ele designado. Contra esse argumento, menciono que essa restrição não encontra respaldo nas normas do convênio celebrado e na IN STN 97/1997, que se encontrava vigente à época, além de que há menção, tanto na instrução elaborada pela Serur quanto pelo Parquet especializado, de que as vistorias foram acompanhadas por responsáveis da empresa encarregada pelas obras assim como pessoas indicadas pelo próprio município.
12.	Quanto à prescrição da ação de ressarcimento ao Erário, de fato, a jurisprudência é pacífica no âmbito desta Corte de Contas no sentido de que as ações de ressarcimento movidas pelo Estado contra os agentes causadores de danos ao Erário são imprescritíveis, nos termos do art. 37, § 5º, da Constituição Federal, da Súmula TCU 282 e de farta jurisprudência do Tribunal.
13.	Na sessão virtual encerrada no dia 17/4/2020, o Plenário do Supremo Tribunal Federal, ao apreciar o Recurso Extraordinário 636.886, decidiu, em repercussão geral, com 7 votos favoráveis e 3 votos com ressalvas, fixar a tese de que "É prescritível a pretensão de ressarcimento ao erário fundada em decisão do Tribunal de Contas". Nesse momento, uma vez que o referido recurso não transitou em julgado, prevalece nesta Corte de Contas a jurisprudência reinante de que os débitos são imprescritíveis. Nesse sentido, cito o Acórdão 5236/2020-TCU-Primeira Câmara, relatado pelo ministro Benjamin Zymler.
14.	Já a prescrição da pretensão punitiva foi reconhecida na deliberação a quo, não sendo aplicada qualquer das sanções legais previstas, especialmente aquela contida no art. 57 da Lei 8.443/1992, ao responsável.
Feitas essas considerações, concluo, em linha com a unidade técnica e com o Parquet especializado, que o arrazoado apresentado não é capaz de socorrer o recorrente, razão pela qual se deve negar provimento ao recurso, mantendo inalterada a deliberação ora combatida.
TCU, Sala das Sessões Ministro Luciano Brandão Alves de Souza, em 25 de agosto de 2020.
AROLDO CEDRAZ 
Relator